【裁判字號】    99,訴,172
【裁判日期】    990624
【裁判案由】    塗銷抵押權設定登記等
【裁判全文】
臺灣雲林地方法院民事判決               99年度訴字第172號
原      告  丁○○
            乙○○○○○○○
上二人共同
訴訟代理人  陳信村律師
被      告  歌林股份有限公司
法定代理人
即  重整人  甲○○
            丙○○
            戊○○
訴訟代理人  己○○
上列當事人間請求塗銷抵押權設定登記等事件，本院於民國99年
06月10日言詞辯論終結，判決如下：
    主      文
本院九十九年度司執字第七八一九號清償債務強制執行事件對原
告所為之強制執行程序應予撤銷。
被告應將原告丁○○所有坐落雲林縣水林鄉○○段二二六之一地
號土地、坐落雲林縣水林鄉○○段七二一地號土地、同段七二三
地號土地所有權全部，由雲林縣北港地政事務所於民國六十九年
五月十六日所設定最高限額新臺幣拾伍萬元之抵押權登記予以
塗銷。
訴訟費用由被告負擔。
    事實及理由
壹、程序部分：
一、按裁定重整後，公司之破產、和解、強制執行及因財產關係
    所生之訴訟等程序，當然停止，公司法第294 條固定有明文
    。所謂因財產關係所生之訴訟等程序，係指重整債權人向重
    整公司主張債權有關之程序而言。此觀諸公司法第296 條第
    1 項規定，對公司之債權，在重整裁定前成立者，為重整債
    權，該債權非依重整程序不得行使權利自明。被告於民國98
    年03月27日經臺灣臺北地方法院以97年度整字第7 、9 號裁
    定准予重整，債權人不服提起抗告，經該院以98年度整抗字
    第3 號駁回抗告確定，而進入重整程序，惟本件訴訟乃被告
    對其債務人即原告請求給付貨款而對原告財產強制執行，但
    原告認被告之債權已罹於時效消滅而提起本件訴訟，故本件
    訴訟本質上實係重整公司之被告向其債務人收取債權所衍生
    之訴訟，與前述重整債權人對重整公司主張債權因財產關係
    所生之訴訟程序不同，自無前述公司法第294 條之適用，合
    先敘明。
二、另執行名義成立後，如有消滅或妨礙債權人請求之事由發生
    ，債務人得於強制執行程序終結前，向執行法院對於債權人
    提起異議之訴；如以裁判為執行名義時，其為異議原因之事
    實發生在前訴訟言詞辯論終結後者，亦得主張之，強制執行
    法第14條第1 項定有明文。而按所謂消滅債權人請求之事由
    ，係指足以使執行名義之請求權及執行力消滅之原因事實，
    例如清償、提存、抵銷、免除、混同、更改、解除條件成就
    、契約解除或行使撤銷權、債權讓與、債務承擔、和解契約
    之成立或類此之情形，始足當之；至所謂妨礙債權人請求之
    事由，則係指足以使執行名義所示之給付，罹於不能行使之
    障礙而言，例如同意延期清償、債務人行使同時履行抗辯權
    、消滅時效完成等事由。查被告於99年04月08日持臺灣高雄
    地方法院（79）高隴民敬79執1510字第4933號債權憑證（原
    執行名義為臺灣高雄地方法院73年度促字第13132 號支付命
    令）為執行名義聲請執行法院對原告之財產強制執行，由本
    院民事執行處以99年度司執字第7819號清償債務強制執行事
    件受理，迄未終結等情，業經本院調取本院99年度司執字第
    7819號清償債務強制執行卷宗核閱無誤，是系爭強制執行程
    序尚未終結，原告若有消滅或妨礙債權人即本件被告請求之
    事由，自得提起債務人異議之訴。
三、又不變更訴訟標的，而補充或更正事實上或法律上之陳述者
    ，非為訴之變更或追加，民事訴訟法第256 條定有明文。原
    告起訴時聲明請求(一)臺灣雲林地方法院99年度司執字第7819
    號對原告等如附表所示之土地、建物所為之強制執行程序應
    予撤銷。(二)被告就原告丁○○所有坐落雲林縣水林鄉○○段
    226 之1 地號、雲林縣水林鄉○○段721 、723 地號土地於
    69年05月16日登記之抵押權【最高限額新臺幣（下同）350,
    000 元及利息、違約金】應辦理塗銷登記。嗣於本院99年06
    月10日審理時，更正聲明為請求(一)臺灣雲林地方法院99年度
    司執字第7819號清償債務強制執行事件對原告所為之強制執
    行程序應予撤銷。(二)被告應將原告丁○○所有坐落雲林縣水
    林鄉○○段226 之1 地號、雲林縣水林鄉○○段721 地號、
    同段723 地號土地所有權全部，由雲林縣北港地政事務所於
    69年05月16日所設定最高限額350,000 元之抵押權登記予以
    塗銷。經核原告就訴之聲明所為之修正，並未變更訴訟標的
    ，僅係更正其訴之聲明之陳述，非訴之變更或追加，應准許
    之，合先敘明。
四、本件被告經合法通知，未於最後言詞辯論期日到場，核無民
    事訴訟法第386 條所列各款情形，爰依原告之聲請，由其一
    造辯論而為判決。
貳、實體方面：
一、原告起訴主張：
(一)、原告丁○○於68年09月間因經營永山電器行，經銷被告歌林
    股份有限公司之電器用品，而提供坐落雲林縣水林鄉○○段
    226 之1 地號土地（以下稱系爭226 之1 地號土地）及雲林
    縣水林鄉○○段721 地號土地（以下稱系爭721 地號土地）
    、同段723 地號土地（以下稱系爭723 地號土地）為被告設
    定最高限額350,000 元，期間自69年05月05日至84年05月05
    日止之抵押權（以下稱系爭抵押權）。而原告乙○○○○○
    ○○則為原告丁○○與被告間訂立經銷契約之連帶保證人，
    擔保銷售貨品之貨款給付。
二、後因原告丁○○積欠被告貨款1,186,508 元（以下稱系爭貨
    款債權），被告於73年聲請臺灣高雄地方法院73年度促字第
    13132 號支付命令，並於74年01月17日確定。又於79年03月
    06日由同院發給債權憑證，再於84年01月17日聲請執行無效
    果，復再於89年11月17日聲請強制執行，唯此時已逾5 年之
    時效，不因強制執行無效果而另生中斷之效力，但被告仍聲
    請本院99年度司執字第7819號強制執行原告二人之不動產，
    而上開抵押權期間也於84年05月05日屆滿，算至89年05月05
    日抵押權消滅，則原告本於所有權排除對所有權之侵害，請
    求塗銷系爭抵押權。爰依強制執行法第14條及民法第880 條
    之規定提起本件訴訟。
三、對被告抗辯之陳述：被告雖以兩造間所訂立之經銷合約其契
    約性質為代辦商與委任關係之混合契約資為抗辯，惟觀之經
    銷合約書第7 點之約定1.甲方應於每批貨品成交時，以現款
    或票據抵付全部之貨款，但有提供保證金或以不動產供抵押
    擔保者於其價值範圍內，按照乙方規定繳付貨款。2.無甲方
    交付乙方之票據發生退票或延票情事，應按乙方規定計付利
    息，有關甲方未付清貨款（包含未兌現票據）範圍內，甲方
    同意乙方取回乙方產品及其他相當價值之物品抵償，甲方絕
    無異議。上開約定足見雙方之經銷合約為製造人所供給之商
    品及產物之代價甚明，其時效為2 年，其後因判決及支付命
    令確定，依民法第137 條第3 項之規定延為5 年，但已罹於
    時效已如前述。
四、並聲明：1.臺灣雲林地方法院99年度司執字第7819號清償債
    務強制執行事件對原告所為之強制執行程序應予撤銷。2.被
    告應將原告丁○○所有坐落雲林縣水林鄉○○段226 之1 地
    號、雲林縣水林鄉○○段721 地號、同段72 3地號土地，所
    有權全部，由雲林縣北港地政事務所於69年05月16日所設定
    最高限額350,000 元之抵押權登記予以塗銷。3.訴訟費用由
    被告負擔。
二、被告則以：
(一)、緣被告前與原告丁○○（即永山電器行）訂立經銷合約書（
    以下稱系爭契約），並邀同原告乙○○○○○○○與訴外人
    陳欣躍為連帶保證人，由原告丁○○經銷被告所有之電器產
    品。詎原告丁○○財務週轉發生困難，積欠被告貨款（票款
    ）累計達1,186,508 元未償付，前開事實亦經原告於起訴狀
    中自認在卷，合先敘明。
(二)、系爭契約債權是否罹於時效，原告訴請撤銷本院99年度司執
    字第7819號強制執行程序是否有理由？
１、按消滅時效係指因一定期間不行使權利，致請求權消滅之法
    律事實，是請求權乃消滅時效之客體。又「社會上所謂『經
    銷商契約』（或稱『代理店契約』或『代理商契約』）（下
    稱經銷商契約），係指商品之製造商或進口商將其製造或進
    口之商品，經由經銷商（或代理店或代理商）為商品之販售
    ，以維持或擴張其商品之銷路，而製造商或進口商與經銷商
    （或代理店或代理商）所訂之契約。至其法律上之性質，則
    依其契約之具體內容，可能有三種類型，即具買賣契約之性
    質者，具行紀契約之性質者及代辦商契約之性質者是，不同
    類型之當事人間之權利義務關係自屬不同。」，最高法院87
    年度臺上字第362 號判決可資參照。按系爭契約債權之法律
    關係為兩造間所訂立之經銷合約書，其契約性質為代辦商與
    委任關係之混合契約，是被告基於系爭契約關係所生之債權
    請求權，因法律無特別規定，自應適用民法第125 條一般消
    滅時效15年期間之規定，而非適用其他短期消滅時效規定。
    申言之，被告原有執行名義即臺灣高雄法院73年度促字第13
    132 號已確定之支付命令，其消滅時效為15年長期時效，彰
    彰甚明。
２、次按「消滅時效因開始執行行為或聲請強制執行而中斷」、
    「時效中斷者、自中斷之事由終止時重行起算」，民法第12
    9 條第2 項第5 款、第137 條第1 項分別定有明文。原告主
    張系爭契約債權業已罹於5 年之消滅時效，故請求強制執行
    並無理由云云；惟被告取得上開執行名義後因聲請強制執行
    無結果，嗣於84年01月17日取得臺灣高雄地方法院79年度執
    字1510號債權憑證，再陸續於89年11月23日、94年11月21日
    聲請對原告等之財產強制執行無結果，此有79年度執字第15
    10號債權憑證（以下稱系爭債權憑證）所載各該執行受償記
    錄可稽。揆諸上揭說明，系爭時效因被告聲請強制執行而中
    斷，而自強制執行程序終結時重行起算，足見系爭契約債權
    並未罹於消滅時效，原告主張系爭契約債權之時效已消滅，
    請求撤銷本院99年度司執字第7819號強制執行程序云云，顯
    無理由。
(三)、系爭抵押權是否因5年除斥期間經過而消滅？
    按以抵押權擔保之債權，其請求權已因時效而消滅，如抵押
    權人於消滅時效完成後，5 年間不實行其抵押權者，其抵押
    權消滅，民法第880 條固定有明文。惟系爭契約債權請求權
    適用之時效期間為15年，其尚未罹於消滅時效，業如上述，
    自不發生有無適用民法第880 條規定之問題。本件原告主張
    系爭抵押權已因擔保之契約債權時效已完成，除斥期間已經
    過而歸於消滅，請求就原告抵押予被告供擔保之土地應辦理
    塗銷登記，即非有理。
(四)、綜上所述，原告之主張無理由。並聲明：1.原告之訴駁回。
    2.訴訟費用由原告負擔。
三、兩造不爭執之事項：
(一)、原告丁○○於68年09月間因經營永山電器行，經銷被告之電
    器用品，提供系爭226 之1 地號土地、系爭721 、723 地號
    土地為被告設定最高限額350,000 元，期間自69年05月05日
    至84年05月05日止之抵押權。
(二)、原告李滄蓮則擔任原告丁○○與被告間訂立經銷契約之連帶
    保證人，擔保銷售貨品貨款之給付。
(三)、原告丁○○嗣後積欠被告貨款1,186,508 元，被告遂向臺灣
    高雄地方法院聲請發支付命令促原告二人履行，臺灣高雄地
    方法院於73年12月18日核發臺灣高雄地方法院73年度促字第
    13132 號支付命令，並於74年01月17日確定。
(四)、被告乃執上開支付命令向臺灣高雄地方法院聲請強制執行原
    告二人之財產，嗣因原告二人當時無財產可供執行，臺灣高
    雄地方法院即於79年03月06日核發系爭債權憑證交被告收執
    。被告又於84年01月09日向臺灣高雄地方法院聲請強制執行
    原告二人財產，同時陳報原告二人無財產可供執行，請求換
    發債權憑證，經臺灣高雄地方法院以84年執字第508 號分案
    執行，於84年01月17日在系爭債權憑證上蓋用因執行無效果
    章結案；原告復於89年11月17日向臺灣高雄地方法院聲請執
    行原告二人財產，同時陳報原告二人無財產可供執行，請求
    換發債權憑證，經臺灣高雄地方法院以89年度執字第40456
    號執行事件受理，於89年11月23日在系爭債權憑證上蓋用因
    執行無效果章結案；再於94年11月16日向臺灣高雄地方法院
    聲請強制執行原告二人之財產，同時陳報原告二人無財產可
    供執行，請求換發債權憑證，經臺灣高雄地方法院以94年度
    執字第60868 號執行事件受理，於94年11月21日在系爭債權
    憑證上蓋用因執行無效果章結案。
(五)、被告嗣於99年04月08日以系爭債權憑證，向本院聲請強制執
    行原告丁○○所有坐落雲林縣水林鄉○○段426 之2 地號土
    地及其上同段27號建物，與原告李滄蓮所有坐落雲林縣北港
    鎮○○段1475之24地號土地及其上同段2589號建物，經本院
    以99年度司執字第7819號強制執行事件受理後，目前完成囑
    託地政機關查封原告二人所有系爭426 之2 、1475之24地號
    土地及系爭27、2589號建物，尚未執行完畢。
(六)、原告丁○○所有系爭226 之1 地號土地、系爭721 地號土地
    、系爭723 地號土地為被告設定最高限額抵押權所擔保之債
    權，僅於最高限額內擔保被告所持臺灣高雄地方法院73年度
    促字第13132 號確定支付命令所示債權，被告對原告丁○○
    並無其他債權存在。
四、原告二人主張其與被告間之系爭貨款債權已罹於時效消滅拒
    絕給付，被告不得再對原告二人財產強制執行，且原告丁○
    ○以其不動產設定之系爭抵押權亦已消滅，請求被告應塗銷
    系爭抵押權等語，為被告所否認，並以前揭情詞置辯，是本
    件應審究者為(一)被告對原告二人之債權請求權時效是否已經
    罹於消滅？(二)原告請求撤銷本院99年度司執字第7819號強制
    執行程序及塗銷被告就原告丁○○所有系爭226 之1 地號、
    系爭721 、723 地號土地於69年05月16日所為之抵押權登記
    ，是否有理由？經查：
(一)、按商人、製造人、手工業人所供給之商品及產物之代價請求
    權，因2 年間不行使而消滅，民法第127 條第8 款定有明文
    。而所謂商人所供給之商品及產物之代價，係指商人供給其
    所從事營業項目之商品代價而言，此商品係專指「動產」而
    言，蓋此項代價債權多發生於日常頻繁之交易，故賦予較短
    之時效期間以促從速確定（最高法院39年臺上字第1155號、
    51年臺上字第294 號判例，80年度臺上字第236 號、89年度
    臺上字第2591號判決可資參照）。再按民法第127 條第8 款
    所定受商品或產物供給之人，法律並未限定其須具備何種身
    份或資格，商人出賣商品於一般顧客，其商品代價之請求權
    ，應適用2 年之短期消滅時效（最高法院63年度第1 次民庭
    庭推總會議決議（五）可資參照）。
(二)、揆諸卷附經銷合約書內載：「立合約書人永山電器行公司負
    責人丁○○（以下簡稱甲方），歌林股份有限公司董事長李
    克竣（以下簡稱乙方），茲因甲方特約經銷乙方所有原裝進
    口電器製品或歌林牌電器產品經雙方同意訂立經銷合約條款
    如下：一、經銷商品：包括乙方出品之歌林牌或哥倫比亞牌
    電視機、電冰箱、洗衣機、冷暖氣機、收音機、電唱機、電
    晶體收音機、錄音機、唱片等及乙方總代理進口日本三菱、
    美國堅美利家電製品等商品。... 七、付款辦法：1.甲方應
    於每批貨品成交時，以現款或票據抵付全部之貨款，但有提
    供保證金或以不動產供抵押擔保者於其價值範圍內，按照乙
    方規定繳付貨款。... 」等語，可知被告係製造或代理進口
    家庭電器用品買賣之商人，原告丁○○雖係被告之特約經銷
    商，但原告丁○○就其所經銷被告代理進口或自行製造之電
    器商品，應於商品交付時或乙方規定之時期、方式支付貨款
    ，是被告就其交付原告丁○○之電器商品，仍屬買賣性質，
    被告對其出售予原告丁○○家電用品之貨款請求權，應有上
    開2年短期時效規定之適用，堪以認定。
(二)、被告雖辯稱兩造成立之經銷合約應屬代辦商與委任關係之複
    合契約，其對原告之貨款請求權應適用15年之時效期間云云
    。但所謂委任，謂當事人約定，一方委託他方處理事務，他
    方允為處理之契約；受任人因處理委任事務，所收取之金錢
    、物品及孳息，應交付於委任人；委任人因受任人之請求，
    應預付處理委任事務之必要費用；報酬縱未約定，如依習慣
    ，或依委任事務之性質，應給與報酬者，受任人得請求報酬
    ，民法第528 條、第541 條、第545 條、第547 條分別定有
    明文。由上述規定可見，所謂委任契約係屬勞務契約，受任
    人有給付委任人勞務之義務，受任人為委任人處理事務，所
    處理事務之法律效果歸屬於委任人，並有將處理委任事務所
    收取之金錢、物品、孳息等物交付委任人，如受任人於處理
    事務過程中必須支付費用，尚可請求委任人預付處理委任事
    務之必要費用，委任人則有給付報酬之義務，然觀之兩造所
    訂經銷合約內容，原告丁○○僅是經銷被告之貨物，就被告
    所提供之貨物，原告丁○○應於被告交付貨物時或被告指定
    之時期支付價金，亦即支付價金向被告購買貨物，再將自被
    告處購得之貨物，以自己為出賣人地位出售貨物予其他買受
    人，並非被告將其貨物交付原告丁○○，由原告丁○○以被
    告名義出售貨物，再將出售貨物後收取之價金交付被告，並
    因此向被告取得報酬，被告亦無庸支付原告丁○○為經銷被
    告貨物而產生之費用，故兩造間之經銷合約書約定內容無一
    與民法委任一節規定之要件相符或類似，兩造間所訂經銷合
    約並非委任契約無訛。另稱代辦商者，謂非經理人而受商號
    之委託，於一定處所或一定區域內，以該商號之名義，辦理
    其事務之全部或一部之人；代辦商，就其代辦之事務，應隨
    時報告其處所或區域之商業狀況於其商號，並應將其所為之
    交易，即時報告之；代辦商得依契約所定，請求報酬，或請
    求償還其費用，民法第558 條第1 項、第559 條、第560 條
    前段定有明文。故所謂代辦商，依舊是受商號委託之人，以
    商號名義辦理事務之全部或一部，所辦理事務發生之法律效
    果歸諸於該商號，而非代辦商，商號則有給付報酬予代辦商
    之義務，但原告丁○○與被告所訂立之經銷合約書性質如前
    所述，與代辦商及委託代辦商號間之法律性質全然不同，原
    告丁○○與被告所訂經銷合約亦非代辦商契約，被告所辯尚
    非可採。
(三)、而原告李滄蓮係就原告丁○○對被告所負本件買賣價金義務
    之連帶保證責任，本件被告對原告丁○○之貨款請求權，屬
    商人所從事之營業項目，乃商人供給其所從事營業項目出售
    商品之代價，其請求權時效為2 年，業如前述。又保證人之
    負擔，較主債務人為重者，應縮減至主債務之限度。民法第
    741 條定有明文。此即保證債務之從屬性，而連帶保證債務
    不過保證人喪失先訴抗辯權及檢索抗辯權，仍不失為保證債
    務之一種（最高法院44年臺上字第1182號判例參照）。基於
    保證契約之從屬性，被告對原告李滄蓮即連帶保證人請求權
    之時效亦從屬於主契約即買賣契約，亦應適用民法第127 條
    第8 款之2 年短期時效規定。
(四)、再者，消滅時效因請求、承認、起訴而中斷、依督促程序，
    聲請發支付命令；開始執行行為或聲請強制執行與起訴有同
    一效力；時效中斷者，自中斷之事由終止時，重行起算；因
    起訴而中斷之時效，自受確定判決，或因其他方法訴訟終結
    時，重行起算。經確定判決或其他與確定判決有同一效力之
    執行名義所確定之請求權，其原有消滅時效期間不滿5 年者
    ，因中斷而重行起算之時效期間為5 年，民法第129 條第1
    項第1 、2 、3 款、第2 項第1 、5 款、第137 條分別定有
    明文。執行名義成立後，如有消滅或妨礙債權人請求之事由
    發生，債務人得於強制執行程序終結前，向執行法院對債權
    人提起異議之訴，強制執行法第14條第1 項前段亦有明文。
    而聲請強制執行雖可發生中斷時效之效力，惟於該強制執行
    事件終結時，中斷之時效應重行起算，執行法院依強制執行
    法第27條規定，於債務人無財產可供執行，或雖有財產經強
    制執行後所得數額仍不足清償債務時，發給債權人債權憑證
    ，亦為執行程序終結之原因之一，其因開始執行而中斷之時
    效，即應由此重行起算。惟消滅時效完成後，如債權人依原
    執行名義或債權憑證聲請法院再行強制執行時，亦不生中斷
    時效或中斷事由終止重行起算時效之問題，債務人自非不得
    對之提起債務人異議之訴，以排除該執行名義之執行，最高
    法院著有89年度臺上字第1623號判決要旨足參。本件被告對
    原告之貨款債權，時效期間原為2 年，被告聲請臺灣高雄地
    方法院核發支付命令促原告履行，臺灣高雄地方法院並依被
    告之聲請核發73年度促字第13132 號支付命令，且於74年01
    月17日確定後，因支付命令與確定判決有同一效力，是被告
    之貨款請求權時效期間因取得上開支付命令而由2 年延長為
    5 年，並自該支付命令確定之日起重行起算5 年。是被告之
    貨款請求權自取得支付命令後重行起算5 年時效期間至79年
    01月17日止，被告取得上開確定支付命令後，於79年間向臺
    灣高雄地方法院聲請強制執行原告二人財產，時效因而中斷
    ，然因原告二人無財產可供執行，遂於79年03月06日核發（
    79）高隴民敬79執1510字第4933號債權憑證，則被告因聲請
    強制執行所中斷之時效，應自79年03月06日重行起算5 年，
    至84年03月06日止（因臺灣高雄地方法院79年度執字第1510
    號卷已銷燬，無法確知被告何時聲請強制執行，而原告二人
    對此亦未爭執時效完成後，被告始聲請強制執行，故此次認
    定被告聲請強制執行時，請求權時效尚未完成）；被告於5
    年期間內即於84年01月09日向臺灣高雄地方法院聲請強制執
    行，並以查無原告二人之財產可供執行，請求換發債權憑證
    ，經臺灣高雄地方法院以84年度執字第508 號清償債務強制
    執行事件受理，並於84年01月17日在系爭債權憑證上蓋用「
    本件經本院84年執字第508 號執行無效果」章，被告債權因
    聲請強制執行而中斷之時效，應自84年01月17日重行起算至
    89年01月17日為止；被告嗣於89年11月17日始向臺灣高雄地
    方法院聲請強制執行原告二人財產，並以原告二人無財產可
    供執行，請求換發債權憑證，經臺灣高雄地方法院以89年度
    執字第40456 號清償債務強制執行事件受理，並於89年11月
    23日在系爭債權憑證上蓋用「本件經本院89年執字第40456
    號執行無效果」章，但自84年間聲請執行重行起算時效期間
    後，應於89年01月17日已滿5 年，被告遲至89年11月17日始
    再聲請強制執行，亦未提出自84年01月17日起至89年01月17
    日前有何中斷時效之證據資料，此時早已逾5 年之時效消滅
    期間，原告縱於89年11月17日持系爭債權憑證為執行名義，
    因查無原告二人財產，由法院於系爭債權憑證上蓋用強制執
    行無效果章，嗣於94年11月16日再度聲請強制執行，以原告
    二人無財產可供執行，由臺灣高雄地方法院於系爭債權憑證
    上蓋用「本件經本院94年執字第60868 號執行無效果」章；
    並於99年04月08日向本院聲請強制執行原告二人財產，經本
    院以99年度司執字第7819號清償債務強制執行事件受理，業
    經調取臺灣高雄法院73年度促字第13132 號支付命令卷、79
    年度執字第1510號債憑證卷、84年度執字第508 號卷、89年
    度執字第40456 號卷、94年度執字第60868 號卷、本院99年
    度司執字第7819號卷查閱無訛（臺灣高雄地方法院73年度促
    字第13132 號、79年度執字第1510號卷，均屆保存期限已銷
    毀），然因系爭貨款債權請求權消滅時效於89年01月17日已
    完成，揆諸上揭最高法院89年度臺上字第1623號判決要旨，
    嗣後再聲請強制執行，即不生中斷時效或中斷事由終止重行
    起算時效問題，則被告所執73年度促字第13132 支付命令此
    執行名義表彰之實體請求權，既已罹於時效消滅，原告二人
    自得行使其抗辯權拒絕給付，故原告二人得依強制執行法第
    14條第1 項提起債務人異議之訴，以向後排除其執行力。
(五)、本件原告丁○○為擔保被告之貨款債權，以其所有系爭226
    之1 、721 、723 地號土地設定之抵押權為最高限額抵押權
    ，所謂最高限額之抵押契約，係指所有人提供抵押物，與債
    權人訂立在一定金額之限度內，擔保「現在已發生」及「將
    來可能發生」之債權之抵押權設定契約而言。此種抵押權所
    擔保之債權，除訂約時已發生之債權外，即將來發生之債權
    ，在約定限額之範圍內，亦為抵押權效力所及（最高法院72
    年臺抗字第469 號判決參照）。」依原告丁○○與被告陳述
    有關系爭最高限額抵押權擔保債權之發生原因，係擔保因經
    銷合約之電器用品買賣所生之貨款債權，原告丁○○與被告
    間並無爭執，而被告對於原告丁○○之債權，僅臺灣高雄地
    方法院73年度促字第13132 號支付命令所表彰之債權，亦為
    原告丁○○與被告陳述明確。該債權於取得支付命令及嗣後
    聲請強制執行而中斷並重行起算消滅時效期間，至遲於89年
    01 月17 日時效消滅，已敘明如前。另抵押權擔保之請求權
    雖經時效消滅，債權人仍得就其抵押物取償，固為民法第14
    5 條第1 項所明定，惟抵押權人於消滅時效完成後，如長期
    不實行其抵押權，不免將使權利狀態永不確定，有害於抵押
    人之利益，為維持社會交易秩序，故民法第880 條規定：「
    以抵押權擔保之債權，其請求權已因時效而消滅，如抵押權
    人於消滅時效完成後，5 年間不實行抵押權者，其抵押權消
    滅。」是抵押權人於消滅時效完成後，復經過5 年不實行其
    抵押權，則不能使權利狀態永不確定，應使抵押權歸於消滅
    ，以保持社會之秩序。被告之貨款債權請求權至89年01月17
    日已罹於時效消滅，抵押權人即被告亦未於本件抵押權所擔
    保債權之消滅時效完成日起算5 年期間內即於94年01月17日
    前實行系爭抵押權，縱使被告於本院99年度司執字第7819號
    強制執行事件，亦聲請拍賣除抵押物以外原告丁○○之其他
    財產，而非聲請拍賣原告丁○○設定抵押權之系爭226 之1
    、721 、723 地號土地，從而本件最高限額抵押權所擔保之
    債權，已罹於時效消滅，權利人即被告亦未於消滅時效完成
    後5 年內實行其抵押權，參酌前揭說明，前開抵押權亦已消
    滅，原告丁○○請求塗銷系爭226 之1 、721 、723 地號土
    地上為被告貨款債權而設定之最高限額抵押權，洵屬有據，
    應予准許。
五、綜上所述，被告所持臺灣高雄地方法院73年度促字第13132
    號支付命令此一執行名義表彰之貨款債權請求權，於89年01
    月17日時效已消滅，其後猶執臺灣高雄地方法院所核發之（
    79）高隴民敬79執1510字第4933號債權憑證，聲請本院以99
    年度司執字第7819號強制執行事件，執行原告二人之財產，
    原告二人依民法第144 條第1 項規定，得援引時效抗辯拒絕
    給付，則原告二人於本院99年度司執字第7819號強制執行事
    件之執行程序終結前，以系爭貨款請求權已罹於時效消滅之
    消滅債權人請求之事由，提起本件債務人異議之訴，請求撤
    銷本院99年度司執字第7819號強制執行程序，為有理由，應
    予准許。被告亦未於其貨款債權請求權時效完成後5 年內實
    行抵押權，其貨款債權所擔保之抵押權亦已消滅，從而，原
    告丁○○請求塗銷系爭226 之1 、721 、723 地號土地之最
    高限額抵押權登記，亦屬有據，應予准許。
六、本件事證已臻明確，兩造其餘攻擊防禦方法及所提證據，核
    與判決之結果不生影響，均毋庸逐一審酌論述，附此敘明。
七、訴訟費用負擔之依據：民事訴訟法第78條。
中    華    民    國    99    年    6     月    24    日
                  民事第二庭    法  官  李秋瑩
以上正本係照原本作成。
如對本判決上訴，須於判決送達後20日內向本院提出上訴狀，並
附繕本。
中    華    民    國    99    年    6     月    24    日
                                書記官  蘇紋泙

司法院資訊處製作；財團法人民間司法改革基金會備份。
